【裁判字號】    92,重上更(一),51
【裁判日期】    921015
【裁判案由】    違反貪污治罪條例
【裁判全文】
臺灣高等法院臺南分院刑事判決            九十二年度重上更(一)字第五一號  Ｃ
      上  訴  人
      即  被  告  丁  ○  ○
      選任辯護人  王  成  彬
右上訴人即被告因違反貪污治罪條例等案件，不服臺灣臺南地方法院八十七年度訴字
第三一三號中華民國九十年八月九日第一審判決（起訴案號：臺灣臺南地方法院檢察
署八十六年度偵字第四二一八號、同年度偵字第四二四三號、同年度偵字第四二九六
號、同年度偵字第一一九二九號），提起上訴，判決後，經最高法院發回更審，本院
判決如左：
    主  文
原判決關於丁○○部分撤銷。
丁○○公務員明知為不實之事項，而登載於職務上所掌之公文書，足以生損害於公眾
，處有期徒刑壹年貳月。
    事  實
一、丁○○於民國（下同）八十五年間係國立成功大學土木工程學系（下稱成大土木
    系）講師，係依據法令從事公務之人員。緣在南投縣政府八十五年主辦之「電源
    站至埔里三三ｋ＋四一０─三五ｋ＋六二五（原名稱三二ｋ＋七九０─三五ｋ＋
    七九０、起訴書誤植為三三ｋ＋四一０五ｋ＋六二五及原名稱三二ｋ＋七九０五
    ｋ＋七九０）道路工程」，係由南投縣協侑營造有限公司（下稱協侑公司，負責
    人為謝錦華）所承包，工程中所用之「蜂巢固格網」亦係汎亞地工有限公司（下
    稱汎亞公司）假臺南市高優工程有限公司（下稱高優公司）之名義供貨，並由大
    王塑膠有限公司負責人林森茂（所涉共同行使變造公文書罪，經原審判處有期徒
    刑一年一月，緩刑三年確定）之地下工廠生產不合格之「蜂巢固格網」假冒進口
    產品，於八十五年十二月三日，由戊○○（所涉共同行使變造公文書罪，經原審
    判處有期徒刑一年一月，緩刑三年確定）假冒本工程南投縣政府土木課承辦人丙○○及協侑公司工地主任己○○名義，將「蜂巢固格網」試驗檢體送至成大土木
    系交予丁○○負責檢驗，實際上由不知情之學生甲○○負責試驗，然甲○○於試
    驗時發現試驗項目「延伸率」僅有一五七％，不符合五００％以上之要求，遂告
    知丁○○，丁○○竟通知戊○○試體延伸率不夠，戊○○遂於八十五年十二月十
    四日，另補送一試體，丁○○雖明知其不實，仍逕於職務上所掌之檢驗報告登載
    合格，足以生損害於成大檢驗報告之公信力。嗣經檢舉，為調查站查獲。經南投
    縣政府再次採樣送請成大土木系材料實驗室檢驗結果卻不合格。
二、案經法務部調查局臺南市調查站移送臺灣臺南地方法院檢察署檢察官偵查起訴。
    理  由
一、訊據上訴人即被告丁○○（下稱被告）固坦認伊係成大土木系講師，學生甲○○
    確實有作試體測試蜂巢固格網，且伊從來沒有看見南投縣政府來文，檢驗報告沒
    有合格之事實，惟矢口否認有何公務員職務上登載不實文書之犯行，辯稱：伊沒
    有指定甲○○去做測試，不是伊負責作測試的，蜂巢固格網是一種地工材料，伊
    是基於服務性質作試驗，沒有圖利亦沒有登載不實云云。
二、惟查：
（一）右揭關於南投縣政府八十五年主辦之「電源站至埔里三三ｋ＋四一０─三五ｋ
      ＋六二五（原名稱三二ｋ＋七九０─三五ｋ＋七九０道路工程」，係由南投縣
      協侑公司所承包，此有南投縣政府於八十五年二月二十三日與協侑公司成立之
      工程契約書、保證書、包商印鑑紙暨相關之開標紀錄表、南投縣政府工程決算
      書、營繕工程結算驗收證明書、工程驗收紀錄、工程竣工驗收表、簽、工程計
      劃說明書、水土保持計劃說明書、施工預定進度表、工程預算書等附卷可稽，
      業經審計部臺灣省南投縣審計室於九十二年四月三十日以（九二）審投縣總字
      第０二六五號函覆本院（見本院更審卷二、九十二年五月五日收文）可據。
（二）右揭「蜂巢固格網」試驗檢體之事實，業據被告於調查站偵訊中供稱：南投縣
      政府主辦之「電源站至埔里三三ｋ＋四一０─三五ｋ＋六二五道路工程」之蜂
      巢固格網試驗是乙○○批示由我辦理，我形式上是指派工讀生陳宏賓試驗，惟
      實際上是由甲○○負責試驗，我記得甲○○有向我反映該式樣延伸率僅有一五
      七％，而要求是五％以上，顯然太低，不符合要求。我即指定試驗室助手
      會同前來的戊○○在該試驗室內找出另一塊相同型式之試樣續作試驗，得出約
      六多％之延伸率，經我評估後，．．．我即同意指示以兩次試驗之折衷平
      均值五四％作為試驗結果之數據。」等語（見八十五年度聲監字第六二號
      偵查卷第一八頁正面、第一二六頁），然縱如被告所述，採取二次試驗之平
      均值計算，惟一五七％與七％之平均值亦不過約四二八％（如與六００%
      之平均值更低），豈有可能如被告所折算之平均值達五四％之數字，顯見此
      部分被告之鑑定即偏離事實。被告於本院更審時所辯伊二次都沒有指定甲○○
      測試，是陳宏賓同意由甲○○作測試的云云，均不足採。
（三）又證人即經被告指定作測試檢體之學生甲○○就上開「蜂巢固格網」於調查站
      偵訊、原審調查中結證稱：南投縣政府「電源站至埔里三三ｋ＋四一０─三五
      ｋ＋六二五道路工程」之蜂巢固格網試片，我試驗時，延伸率要求應在五
      ％以上，但實際只達一五七％，經我向丁○○報告，並告知戊○○所送蜂巢固
      格網試片不通過之情形，戊○○隨即跑來試驗室，我記得當日是八十五年十二
      月十四日，戊○○並另外拿了一件蜂巢固格網試片對丁○○解釋係保存在該公
      司之另一件同工程試片，要求丁○○以該試片重作延伸率試驗，丁○○當場同
      意，我試驗該試片延伸率則達六％以上，我不懂發現後之程序，亦不知汎
      亞公司在申請檢驗中所扮演的角色，常看到戊○○來試驗室找丁○○討論試驗
      有關事宜，而未看到有委託者前來，使我誤會試驗如發生問題，除報告丁○○
      外，並另通知戊○○等語（見八十五年度聲監字第六二號偵查卷第一一五頁
      反面、第一一六頁正面、反面、原審卷二第九十三頁正面），而衡以證人甲○○與被告間宿無怨隙，案發當時又係師生關係，亦無須甘冒偽證罪責，杜撰事
      實惡意設詞誣陷被告之理，是以證人甲○○之證詞應屬可採。至證人甲○○於
      原審及本院更審時另陳稱過了幾天南投縣政府有再補送新試體，也是伊測試的
      ，後來只針對延伸率測試，都有合格，依照實驗規則，延伸率不同有高有低，
      就採平均值；不記得有無第二次檢體，延伸率百分之五百四十是以幾次的數據
      去平均得來的，作試驗時檢體不夠，後來戊○○再送來，因為項目很多云云（
      見原審卷二第九三頁、第九四頁、本院更審卷一九十二年一月二十一日第六頁
      至第十頁），顯有悖離成大函覆原審法院所述：「受理申請完成掛號收件後，
      送驗試樣即無法更換。」、「送驗試樣經檢驗完成後，是否合格隨即製作報告
      ，無法抽換試樣。」、「任何試樣檢驗皆須辦理掛號」等情，有該大學八十八
      年十月四日（八八）成大工字第０六０一七號函附卷可稽（見原審卷二第二三
      頁）。是證人即學生甲○○所為此部分之證言，尚屬其不知作業程序，並為事
      後迴護被告之詞，不足採取。
（四）參以原審同案被告戊○○於調查站偵訊及偵查中供稱：上開道路工程之蜂巢固
      格網試片是伊送至該試驗室，乙○○批給丁○○試驗，而丁○○實際上是交給
      甲○○作試驗；甲○○係我送材料至試驗室時認識，在我瞭解其身家背景後，
      開始聘請甲○○擔任我兒子之數學家庭教師等語（見偵字第四二九六號偵查卷
      第五頁反面）；另原審同案被告林森茂（供應蜂巢固格網之材料商）於調查站
      偵訊及偵查中供稱：我與戊○○私送物料送驗，確與規定不符，但因當時基於
      能順利通過檢驗，才一時疏忽未注意所致，我僅知道負責檢驗的是成大土木系
      之黃姓老師主持等語（見八十六年度偵字第四二四三號偵查卷第七頁背面、第
      八頁正面末行、反面、第四十七頁反面、第四十八頁正面、反面）；綜上以觀
      ，同案被告戊○○、林森茂此部分所述與前開證人甲○○證述情節大致相符，
      認渠等此部分供述及證述堪以採信。
（五）又據證人丙○○即南投縣政府建設局土木課技士於八十六年七月二十三日，在
      調查站調查時業已指證：上開道路工程之承包商協侑公司負責人謝錦華曾持成
      大土木系結構及材料試驗室之試驗單（八五工材第Ａ０七三五號）給伊，表示
      材料商已先行以伊及該公司工地主任己○○之名義取樣送成大試驗，結果均符
      合規範要求，因合約書並未規定材質檢驗事項，原則上係由承包商自行負責材
      質合格，所以伊看到該批（指供貨至現場之蜂巢固格網）有成大正式檢驗合格
      之報告單，故亦予以認可，．．該次送驗伊沒去，也沒有馬上給伊看等語，有
      丙○○於調查站及本院更審時調查之供述可稽（見法務部調查局臺南市調查站
      覆本院之九十二年三月二十日南市廉字第０九二六六００八七一０號函暨筆錄
      、本院更審卷二調查站筆錄、本院更審卷一九十二年三月十一日訊問筆錄第三
      頁）。證人己○○於八十六年七月二十三日，在調查站調查時已否認曾和縣政
      府土木課丙○○取樣送驗過，且貨是八十五年十二月三十日交貨，更不可能在
      同年月三日即已取樣送驗，該試驗報告單取樣之檢體既未經伊親自取樣送檢，
      其內容應屬不實等語（同上開調查站筆錄）。又證人己○○亦於本院更審調查
      時陳稱：伊與丙○○有一次一起去成大送檢體（應係指嗣後於八十六年四月二
      十八日該次），伊有去即有簽名，八十五年十二月三日之申請單上，伊沒有簽
      名，其後報告出來沒有通過，他們（指南投縣政府）就沒有給我們錢等情（見
      本院更審卷一九十二年三月十一日訊問筆錄第六頁、聲監卷第一二五頁）。且
      南投縣政府關於上開「電源站至埔里三三ｋ＋四一０─三五ｋ＋六二五道路工
      程」所使用材料之「蜂巢固格網」試驗檢體如何提供成大試驗問題？就工程八
      十五年十二月三日成大試驗室試驗報告（八五工材第Ａ０七三五號）係由材料
      商提供，該試驗報告之取樣者亦由材料商逕送成大試驗室，該府及承包商人員
      均未會同至成大。有該縣政府於八十九年一月二十四日以（八九）投府建土字
      第八九０一六六九三號函覆原審在卷可稽（見原審卷二第六九頁）。顯見上開
      八十五年十二月三日成大試驗室試驗報告（八五土材第Ａ０七三五號）應非南
      投縣政府送驗而屬不實。矧「申請送驗試樣完成掛號收件後，經試驗即製作報
      告並寄出；且該成大土木系結構材料試驗室受理送驗試樣申請掛號收件後，送
      驗試樣即無法更換，送驗試樣經檢驗完成後，是否合格隨即製作報告，無法抽
      換試樣」等情，此有成大八十八年十月四日（八八）成大工字第六一七號
      函各一紙附卷可稽，核之卷附成大土木系結構及材料試驗室試驗報告檢驗申請
      單（見偵查卷八十五年度聲監字第六二０號卷第一二六頁）之延伸率欄載為百
      分之五四０，已如上述，應非實測結果。證人戊○○亦於本院證稱：伊不認識
      丙○○、己○○等情（見本院更審卷一九十二年一月二十一日訊問筆錄第十二
      頁），足認被告明知違反成大受理試樣檢驗之程序規定，卻仍通知原審同案被
      告戊○○私下補充送驗試樣，並將此一不實之事項分別登載於職務上所掌之檢
      驗報告等情，洵堪認定。戊○○雖於本院更審調查時否認稱：八十五年十二月
      那件不是伊負責的，是不是伊送（請鑑定）的伊不記得了，伊沒有假冒，那是
      高優公司去簽約的，他們叫伊陪同他們過去，只因東西是伊交與高優（公司）
      的，伊比較瞭解，所以他們叫伊陪同送件，材料是伊賣與高優，高優又賣與南
      投的營造公司，這件事與伊無關云云，顯見戊○○係材料商之一，有前往送料
      鑑驗，所為上開此部分證詞，係屬其事後卸責之詞，並無足取。被告所為，自
      足以生損害於受託鑑定之成大公信力。
（六）綜上所述，被告前開所辯，均屬事後避重就輕推諉卸責之詞，殊無可採。本件
      事證已臻明確，被告之犯行洵堪認定，應予依法論科。
三、核被告所為，係犯刑法二百十三條之公務員職務上登載不實文書罪。原審因認被
    告犯行明確，予以論罪科刑，固非無見。惟查（一）貪污治罪條例第六條第一項
    第四款已於九十年十一月七日修正公布，並於九十年十一月九日施行，被告此部
    分比較新舊法之結果，自應適用有利於被告之新法，則依新法規定，被告之行為
    並未該當於該條例第六條第一項第四款之構成要件（詳如後述），原審裁判時未
    及論及，自有未洽；（二）又被告僅係於職務上登載不實（即不實之試驗報告，
    八五工材第Ａ０七三五號），嗣並無如何為自己有所主張而行使，是被告雖有將
    試驗報告持交戊○○，其後戊○○自己行使或交由他人行使，難認係出自被告授
    意，或被告與之有何犯意之聯絡，實難遽認被告係觸犯第二百十六條、二百十三
    條之行使公務員職務上登載不實文書罪，尤無先後二次之犯行（詳如後述），應
    依連續犯之問題。原判決遽以被告將不實之試驗報告提出予戊○○即認係行使，
    亦有未合，無從維持。被告上訴意旨否認犯罪，徒執陳詞指摘原判決不當，雖無
    可取，惟原判決既有可議，自應由本院將被告丁○○部分撤銷改判。爰審酌被告
    身為國家之公務員，竟不知恪盡職守、無視所出具之成大檢驗報告對於社會大眾
    之公信力，為一己之誤而將不實事項登載於職務上所掌之公文書，犯後猶飾詞圖
    卸，態度難謂良好等一切情狀，量處如主文第二項所示之刑，以資懲儆。
四、公訴意旨另以：丁○○係依據法令從事公務之人員。於八十五年七月間，戊○○
    經由林森茂供應台灣省自來水公司南區工程處（以下簡稱自來水公司）辦理「高
    屏溪堰」─坪頂給水場水土保持及基椿承坎工程之第一批「蜂巢固格網」一萬二
    千餘平方公尺，明知該產品並非美國PRESTO公司之產品，卻向歐一震稱該「蜂巢
    固格網」部分係美國PRESTO公司之產品，並於八十五年七月三十一日辦理第一批
    供貨送驗，由自來水公司監工蘇俊維（另為原審為無罪判決確定）與山川公司不
    知情之監工巫永裕共同取樣，攜至國立成功大學與戊○○會合，由戊○○帶領至
    成大土木系材料實驗室，辦理送件掛號並代填送驗資料。丁○○即負責前開試樣
    之檢驗，並指定該系學生甲○○負責試驗，甲○○試驗後發現戊○○於八十五年
    七月三十一日所送驗之檢體試片厚度、重量不足，遂告知丁○○，丁○○竟意圖
    圖利戊○○，對於主管之事務，不依規定對送驗之試體進行檢驗作成報告，而以
    電話通知戊○○所送試片無法達到試驗要求，要求戊○○重行取樣送件，戊○○
    即通知林森茂另送較厚之樣品，復於八十五年八月五日，由戊○○在該新試片上
    偽簽巫永裕、蘇俊維之名字後，親交該新試體予丁○○替換原件，並要求丁○○
    不要對送檢試片作「抗紫外線碳墨含量」項目之試驗，試驗結果自行依檢驗要求
    填寫，丁○○亦依其請託，雖明知「抗紫外線碳墨含量」一項未作檢驗，逕填上
    要求範圍內合格之試驗結果，憑以製作虛偽不實之檢驗報告，交予戊○○經由山
    川公司向自來水公司申請估驗付款，獲取不法利益約七十餘萬元云云，因認被告
    之上開犯行尚涉有貪污治罪條例第六條第一項第四款圖利罪及明知八十五年八月
    份送驗之試片並未作「抗紫外線碳墨含量」之測驗，竟於檢驗報告上填載合格，
    製作虛偽不實之檢驗報告，尚涉犯公務員登載不實罪之罪嫌云云。惟查：（一）
    貪污治罪條例第六條第一項第四款之規定已於九十年十一月七日以總統華總一
    義字第九二一七六四號令修正公布為「對於主管或監督之事務，明知違
    背法令，直接或間接圖自己或其他私人不法利益，因而獲得利益者」，並於九十
    年十一月九日施行，是以修正後之貪污治罪條例（下稱新法，以前則稱舊法）第
    六條第一項第四款較舊法增列「因而獲得利益者」之要件，而認應屬結果犯。則
    本件被告被訴有關涉嫌自來水公司之圖利犯行，經本院函詢自來水公司函覆以：
    「前述工程（採用蜂巢固格網之施工方式），共給付合格蜂巢固格網材料費四百
    九十六萬三千零八十三元，給付予山川公司」等情，此有該公司九十年十一月二
    十九日（九十）台水南二所字第九五一九號函一紙附卷可憑（見本院上訴卷第
    一三九頁）；另查被告被訴涉嫌上開南投縣政府主辦之道路工程圖利犯行，亦經
    原審函詢南投縣政府函覆以：「另台南縣調查站於八十六年四月十二日（八六）
    南市肅字第五三九號函調本工程全卷資料，本府於八十六年四月二十八日現
    場取樣（蜂巢固格網）與承包商親送成大試驗室，結果發現抗張強度、延伸率、
    方格尺村三項不合格，故本項工作項目（蜂巢固格網）不予計價給承包商」等情
    ，亦有該縣政府八十九年一月二十四日（八九）投府建土字第八九一六六九三
    號函一紙在卷足憑（見原審卷第六九頁、及本院更審卷二附己○○在調查站之筆
    錄），依前開二函文說明，自來水公司所給付之四百餘萬元係指已合格之蜂巢固
    格網，尚非不合格之蜂巢固格網，故此部分被告即未合致「因而獲得利益」之要
    件；另南投縣政府亦未給付分文，是以被告此部分亦未合致「因而獲得利益」之
    要件。則此部分不能證明被告犯罪。此外，復查無其他積極證據足認被告有何圖
    利犯行，惟此部分依公訴意旨與前開論罪科刑部分有連續或牽連犯之裁判上一罪
    關係，爰不另為無罪之諭知。（二）另公訴意旨認：被告明知八十五年八月份送
    驗之試片並未作「抗紫外線碳墨含量」之測驗，竟於檢驗報告上填載合格，製作
    虛偽不實之檢驗報告，因認被告尚涉犯公務員登載不實（暨圖利）罪云云。然查
    ，「抗紫外線碳墨含量」確有實驗等情，此經證人甲○○於調查站偵訊及原審審
    理中證述明確（見八十五年度聲監字第六二號第一一四頁末二行、第一一九頁
    、第一二０頁、原審卷第二宗第九十三頁正面），則被告此部分自不該當前開罪
    嫌。此外，復查無其他積極證據足認被告於此部分有何被訴圖利及公務員登載不
    實犯行，惟此部分與前開論罪科刑部分有牽連犯之裁判上一罪關係，爰本於審判
    上不可分之原則，不另為無罪之諭知，均併此敘明。
五、又本院前審判決以：緣於八十五年七月間，戊○○經由林森茂供應工程第一批「
    蜂巢固格網」一萬二千餘平方公尺，明知該產品並非美國PRESTO公司之產品，卻
    向歐一震稱該「蜂巢固格網」部分係美國PRESTO公司之產品，並於八十五年七月
    三十一日辦理第一批供貨送驗，由自來水公司監工蘇俊維與山川公司不知情之監
    工巫永裕共同取樣，攜至國立成功大學與戊○○會合，由戊○○帶領至成大土木
    系材料實驗室，辦理送件掛號並代填送驗資料。丁○○即負責前開試樣之檢驗，
    並指定該系學生甲○○負責試驗，甲○○試驗後發現戊○○等人於八十五年七月
    三十一日所送驗之檢體試片厚度、重量不足，遂告知丁○○，丁○○竟基於概括
    之犯意，明知依規定須對該八十五年七月三十一日送驗之試體進行檢驗作成報告
    ，竟捨此不由，而逕電知戊○○所送試片無法達到試驗要求，要求戊○○重行取
    樣送件，戊○○即通知林森茂另送較厚之樣品，復於八十五年八月五日，由戊○○親交該較厚之新試體予丁○○替換原件，嗣丁○○將檢驗申請單上收件日期由
    八十五年七月三十一日更改為八月五日，再由戊○○、甲○○在更正處簽名，因
    認被告丁○○更改日期亦因認涉有刑法第二百十六條行使同法第二百十三條登載
    不實罪部分因與檢察官所起訴之被告犯罪事實並非同一，有公訴人之起訴書在卷
    可稽，亦未經檢察官究明以有裁判上一罪之關係予以併案，本院尚不得審判，合
    併說明。
據上論斷，應依刑事訴訟法第三百六十九條第一項前段、第三百六十四條、第二百九
十九條第一項前段，刑法第二百十三條，判決如主文。
本案經檢察官羅清溪到庭執行職務。
中    華    民    國      九十二      年      十      月      十五      日
                                  臺灣高等法院臺南分院刑事第二庭
                                      審判長法官  黃    崑    宗
                                            法官  葉    居    正
                                            法官  莊    俊    華
右正本證明與原本無異。
如不服本判決，應於判決送達後十日內向本院提出上訴狀，其未敘述理由者並應於提
出上訴狀後十日內向本院補提理由書（應附繕本)。
                                      法院書記官  廖    明    娟
中    華    民    國      九十二      年      十      月      二十      日
附錄法條：
刑法第二百一十三條：公務員明知為不實之事項，而登載於職務上所掌之公文書，足
                    以生損害於公眾或他人者，處一年以上七年以下有期徒刑。


司法院資訊處製作；財團法人民間司法改革基金會備份。
